臺灣臺北地方法院民事裁定
111年度消債更字第169號
聲  請  人  
即債務人    賴淑絹（原名：潘賴淑絹）


代  理  人  謝子建律師（法扶律師）
相  對  人  
即債權人    花旗（台灣）商業銀行股份有限公司


法定代理人  莫兆鴻  


代  理  人  陳正欽  
相  對  人  
即債權人    永豐商業銀行股份有限公司

法定代理人  陳嘉賢  
代  理  人  呂亮毅  
相  對  人  
即債權人    台中商業銀行股份有限公司

法定代理人  王貴峰  


代  理  人  湯宗翰  
相  對  人  
即債權人    星展（台灣）商業銀行股份有限公司


法定代理人  伍維洪  
代  理  人  陳月招    住○○市○○區○○○道0段000號0樓                          之0
相  對  人  
即債權人    中國信託商業銀行股份有限公司


法定代理人  利明献  


相  對  人
即債權人    滙誠第一資產管理股份有限公司

法定代理人  莊仲沼  
相  對  人
即債權人    遠傳電信股份有限公司

法定代理人  徐旭東  
上列當事人因消費者債務清理事件聲請更生，本院裁定如下：
    主  文
更生之聲請駁回。
聲請程序費用由聲請人負擔。 
    理  由
一、按債務人不能清償債務或有不能清償之虞者，得依消費者債
    務清理條例所定更生或清算程序，清理其債務；債務人對於
    金融機構負債務者，在聲請更生或清算前，應向最大債權金
    融機構請求協商債務清償方案，或向其住、居所地之法院或
    鄉、鎮、市、區調解委員會聲請債務清理之調解；協商或調
    解成立者，債務人不得聲請更生或清算。但因不可歸責於己
    之事由，致履行有困難者，不在此限。消費者債務清理條例
    （下稱消債條例）第3條、第151條第1項、第7項分別定有明
    文。此係採前置協商主義，是債務人於協商程序中，自應本
    於個人實際財產及收支狀況，依最大誠信原則，商討解決方
    案。如終究不能成立協商，於聲請更生或清算時，法院審酌
    上開條文所謂「不能清償或有不能清償之虞」，允宜綜衡債
    務人全部收支、信用及財產狀況，評估是否因負擔債務，而
    不能維持人性尊嚴之最基本生活條件，所陳報之各項支出，
    是否確屬必要性之支出，如曾有協商方案，其條件是否已無
    法兼顧個人生活之基本需求等情，為其判斷之準據。又消債
    條例第151條第7項但書規定所稱「因不可歸責於己之事由，
    致履行顯有重大困難者」，所謂「履行有困難」即係以債務
    人之收入，扣除自己及依法應受其扶養者所必要生活費用之
    數額，仍不足以清償協商條件所定之數額；又此但書規定並
    未附加「不可預見」之要件，亦即該事由並不以債務人「不
    可預見」為必要。該項但書規定情形，僅須於法院就更生或
    清算之聲請為裁判時存在即可，不以協商成立後始發生者為
    限，並與債務人於協商時能否預見無關。債務人於協商時縱
    未詳加思考、正確判斷，或可預見將來履行可能有重大困難
    而仍冒然簽約成立協商，亦不能據此即認其履行顯有重大困
    難係可歸責於債務人。依消債條例第151條第8項準用第7項
    但書規定之結果，亦無不同（司法院民事廳消債條例法律問
    題研審小組民國98年第1期民事業務研究會第22、24、26號
    意見可供參考）。又債務人如已與金融機構成立協商或調解
    ，即須依約清償債務，不得依消債條例聲請更生，蓋該債務
    清償方案係經債務人行使程序選擇權而與債權人締結之債務
    清理契約，其即應受該契約之拘束，且消債條例更生之規範
    目的，係在維持債務人基本生活之情況下，於債務人之能力
    範圍內盡力清償債務，非謂債務人得任意利用債務清理程序
    減輕債務，因此，為避免債務人針對已成立之協商或調解方
    案任意毀諾，濫用更生或清算之債務清理程序，須債務人於
    協商或調解成立後因不可歸責於己之事由，致其無法履行原
    定清償方案，始例外得依消債條例聲請更生或清算。
二、本件聲請意旨略以：聲請人因積欠無擔保債務新臺幣（下同
    ）248萬7,504元，有不能清償債務之情事，又聲請人之無擔
    保或無優先權之本金及利息債務總額未逾1,200萬元，復未
    經法院裁定開始清算程序或宣告破產，爰向本院聲請更生等
    語。
三、經查：
（一）聲請人於提出本件更生聲請前，前曾向臺灣士林地方法院
      （下稱士林地院）聲請前置協商調解，與相對人即債權人
      花旗（台灣）商業銀行股份有限公司（下稱花旗商銀）、
      永豐商業銀行股份有限公司（下稱永豐商銀）、中國信託
      商業銀行股份有限公司（下稱中信商銀）及凱基商業銀行
      股份有限公司（下稱凱基商銀；嗣聲請人就凱基商銀債務
      已清償完畢）達成分期還款協議（下稱系爭還款協議），
      約定自108年2月10日起，分168期、週年利率2%，每月以1
      萬3,575元依上開各債權金融比例清償其債務，至全部債
      務清償為止，惟聲請人於108年3月12日毀諾等情，業據最
      大債權銀行中信商銀具狀陳報屬實（見消債更卷第251頁
      ），並有財團法人金融聯合徵信中心當事人綜合信用報告
      ─債務清理條例前置協商專用債權人清冊、士林地院107年
      度司消債調字第394號調解前置協商機制協議書、前置協
      商無擔保債務還款分配表暨表決結果、前置協商有擔保債
      權明細表暨表決結果附卷為證（見消債更卷第31至45、69
      至71頁），並經本院函調上開士林地院案卷核實。聲請人
      既曾與各債權金融機構達成前開協商，現稱因無法負擔協
      商還款金額致毀諾，而向本院聲請更生程序，揆諸上開說
      明，本院即應審酌系爭還款協議之條件，目前是否已無法
      兼顧聲請人個人生活之基本需求，而有「不可歸責於己之
      事由致履行有困難」之情事，資為本件是否准予更生聲請
      之判斷準據。
（二）聲請人名下有郵局存款1,886元、南港農會存款6,343元、
      台北富邦銀行存款5,046元、國泰世華銀行存款1,000元，
      以及要保人非聲請人之華南產物保險之團體保險，有全國
      財產稅總歸戶財產查詢清單、法務部高額壽險資訊連結作
      業、中華民國產物保險同業公會111年4月5日函書函、新
      光人壽保險股份有限公司111年4月18日函、國泰人壽保險
      股份有限公司111年4月18日函、英屬百慕達商安達人壽保
      險股份有限公司台灣分公司111年4月18日函、臺灣期貨交
      易所股份有限公司111年4月18日函、台灣人壽保險股份有
      限公司111年4月20日函、宏泰人壽保險股份有限公司111
      年4月20日函、全球人壽保險股份有限公司111年4月20日
      函、中國人壽保險股份有限公司111年4月20日函、中華郵
      政股份有限公司111年4月20日函、英屬百慕達商友邦人壽
      保險股份有限公司台灣分公司111年4月21日函、元大人壽
      保險股份有限公司111年4月20日函、遠雄人壽保險事業股
      份有限公司111年4月22日書函、臺灣集中保管結算所股份
      有限公司111年4月22日函、法商法國巴黎人壽保險股份有
      限公司台灣分公司111年4月18日函、保誠人壽保險股份有
      限公司111年4月19日函、富邦人壽保險股份有限公司111
      年4月26日陳報狀、台新人壽保險股份有限公司111年4月2
      7日函、合作金庫人壽保險股份有限公司111年4月22日書
      函、國際康健人壽保險股份有限公司111年4月25日函、第
      一金人壽保險股份有限公司111年5月5日函、南山人壽保
      險股份有限公司111年5月4日函、臺銀人壽保險股份有限
      公司111年5月6日函、三商美邦人壽保險股份有限公司111
      年5月11日函、安聯人壽保險股份有限公司111年6月1日函
      、郵政存簿儲金簿封面及內頁影本、南港農會存摺封面及
      內頁影本、台北富邦存摺封面及內頁影本、國泰世華銀行
      存摺封面及內頁影本在卷可稽（見消債更卷第47、85至86
      、225至227、245至247、287至293、309至311、331至337
      、347、355至380、393至399、431、439、489至510頁）
      。又聲請人並未領取任何社會津貼、補助，有臺北市南港
      區公所111年4月14日函、臺北市政府社會局111年4月14日
      函、臺北市政府都市發展局111年4月15日函、臺北市大安
      區公所111年4月14日函、臺北市政府民政局111年4月15日
      函、勞動部勞工保險局111年4月15日函、臺北市就業服務
      處111年4月19日函、內政部營建署111年2月25日函可憑（
      消債更卷第193、211至215、221至223、283至285、329頁
      ）。聲請人於108年3月12日就系爭還款協議毀諾時係於臺
      北市陽明高級中學（下稱陽明高中）擔任代理教師，於10
      8年1月至7月之實領薪資所得共計為30萬1,507元，每月平
      均4萬3,072元，另領有年終獎金3萬1,913元，平均每月2,
      659元，故其於此段期間每月實領薪資所得有4萬5,731元
      等情，有陽明高中111年6月28日函及所附薪資明細資料可
      佐（消債更卷第585至601頁）；聲請人嗣於同年8月底至1
      09年7月期間改任臺北市立桃源國民中學（下稱桃源國中
      ）共聘教師，於108年9月至109年7月計11個月期間之實領
      薪資所得共計55萬772元，平均每月5萬70元，另領有年終
      獎金7萬1,617元，平均每月5,968元，故其於此段期間每
      月實領薪資所得有5萬6,038元等情，有桃源國中111年4月
      14日函及同年6月23日函暨所附薪資明細為憑（消債更卷
      第199至207、557至572頁）。至聲請人有扶養義務人即二
      名成年子女，固有臺北市大安戶政事務所111年4月14日函
      及所附戶籍資料可參（見消債更卷第217至219頁），然上
      開二名子女均具狀陳報並未與聲請人同住也未給予其扶養
      費並也無力扶養聲請人（見消債更卷第541至545頁），故
      該二名子女應未有實際支付扶養費予聲請人。基此，聲請
      人於本件毀諾時間點之每月收入所得為4萬5,731元至5萬6
      ,038元區間，平均為5萬885元。又聲請人自110年8月23日
      起改任職於臺北市立中正國民中學（下稱中正國中）擔任
      代理教師迄今，聲請人自陳每月實領薪資約5萬1,816元至
      5萬1,897元（含超時鐘點費）（消債更卷第441頁），平
      均為5萬1,857元等情，有聲請人所提勞工保險被保險人投
      保資料表、員工薪資單及中正國中111年4月15日函覆薪俸
      明細單可佐（消債更卷第67至68、233至244、473至487頁
      ），再加計年終獎金7萬4,450元（參見消債更卷第240頁
      薪俸明細單），平均每月6,024元，故聲請人目前每月收
      入為5萬7,881元，得以此作為計算聲請人目前償債能力之
      依據。
（三）按債務人必要生活費用，以最近一年衛生福利部或直轄市
      政府所公告當地區每人每月最低生活費1.2倍定之，消債
      條例第64條之2第1項定有明文。次按債務人聲請更生或清
      算時所提財產及收入狀況說明書，其表明每月必要支出之
      數額，與本條例第64條之2第1項、第2項規定之認定標準
      相符者，毋庸記載原因、種類及提出證明文件，消債條例
      施行細則第21條之1第3項亦有明定。經查，聲請人自陳其
      實際居住於向友人承租之臺北市大安區租屋處，並主張其
      每月必要生活費用依臺北市每人每月最低生活費之1.2倍
      計算等語（見消債更卷第26頁），有實際居住之照片及個
      人郵件為佐（見消債更卷第513至516頁），故聲請人目前
      每月個人必要生活費用應依其住所地即臺北市每人每月最
      低生活費之1.2倍計算，於聲請人108年3月間毀諾時之每
      月個人必要生活費為1萬9,896元，依前述其當時每月收入
      平均收入所得為5萬885元，尚有3萬989元可供支配，顯然
      足以履行系爭還款協議約定之每月應清償數額1萬3,575元
      。再者，聲請人目前已就凱基商銀債務部分清償完畢，故
      系爭還款協議約定中之凱基商銀每月520元部分即毋庸履
      行，即目前每月依系爭還款協議所應清償之數額為1萬3,0
      55元，依其目前之每月收入5萬7,881元，扣除目前臺北市
      每人每月最低生活費之1.2倍即2萬2,418元，仍有3萬5,46
      3元之餘額，亦顯足以履行系爭還款協議之1萬3,055元。
      雖聲請人另積欠有未參與該前置協商協議之台中商業銀行
      股份有限公司、星展（台灣）商業銀行股份有限公司債務
      ，然此二銀行從未實際對聲請人上開薪資執行受償，業據
      該二銀行具狀陳報明確（消債更卷第261、313頁）；聲請
      人另最新陳報所增加之債權人滙誠第一資產管理股份有限
      公司、遠傳電信股份有限公司，此二公司債權總額亦僅萬
      餘元，且聲請人亦未表示有經該二公司執行扣薪，故上開
      四個債權人之債務存在，亦難認有對聲請人履行系爭還款
      協議之能力造成實際影響。綜上，無論以聲請人於本件毀
      諾當時或目前之每月收入，扣除其個人必要生活費用後，
      均尚餘3萬餘元，顯可支應系爭還款協議之每月應還款金
      額，難認聲請人確有「不可歸責於己之事由致履行有困難
      」之情事，則依消債條例第151條第7項本文規定，自不得
      准予其聲請更生。
四、綜上所述，聲請人曾依消債條例第151條規定與各債權金融
    機構達成協商清償方案，經本院審酌其目前收支及財產狀況
    ，應仍足以支應該協商還款方案，並無「因不可歸責於己之
    事由而致履行困難之情形」，依消債條例第151條第7項本文
    規定，其更生之聲請應予駁回，爰裁定如主文。
中　　華　　民　　國 　111  　年　　7 　　月　　14  　日
                  民事第二庭  法　官　林伊倫
以上正本係照原本作成。
如不服本裁定應於送達後10日內向本院提出抗告狀，並繳納抗告
費新臺幣1,000元。　　　　
中　　華　　民　　國 　111  　年　　7 　　月　　14  　日
                              書記官　黃品蓉